臺灣雲林地方法院刑事判決　　　　　　　　　　　　　九十二年度易字第二九號
　　公　訴　人　臺灣雲林地方法院檢察署檢察官
　　被　　　告　乙○○
右列被告因竊盜案件，經檢察官提起公訴（九十二年度偵緝字第三七號），本院判決
如左：
    主  文
乙○○無罪。
    理  由
一、公訴意旨略以：乙○○意圖為自己不法所有，於民國（下同）九十一年五月十三
    日十七時許，向甲○○佯稱：因丁○○欠伊錢，其所有停放於雲林縣虎尾鎮惠來
    里一九九號旁，無車牌之砂石車車斗二部，要交由伊出售抵債云云，甲○○不知
    有詐，信以為真，乃轉囑不知情之鄭維修代為出售，鄭維修即以新台幣（下同）
    十二萬元之價格，將該二車斗逕予出售，即處分予不知情之陳峻漢，鄭維修取得
    其中一萬五千元，乙○○則得其餘之十萬五千元，嗣陳峻漢僱用不知情之林文煌
    （以上四人另為不起訴處分）駕駛拖吊車，於九十一年五月十三日十七時許，至
    丁○○之右揭停車地，將二部砂石車之車斗拖走，於拖運過程為陳梅燕發現，因
    認被告涉有刑法第三百二十條第一項之竊盜罪云云。
二、按犯罪事實應依證據認定之，無證據不得推定其犯罪事實；又不能証明被告犯罪
    者，應諭知無罪之判決，刑事訴訟法第一百五十四條及第三百零一條第一項分別
    定有明文。又認定事實所憑證據，無論直接證據或間接證據，其為訴訟上證明，
    須於通常一般人，均不致有所懷疑，而得確信其為真實程度者，始得據為有罪認
    定（最高法院七十六年台上字第四九八六號判例意旨參照）。又所謂認定犯罪事
    實之證據，係指足以認定被告確有犯罪行為之積極證據而言，如未發現相當證據
    ，或證據不足以證明，自不能以推測或擬制之方法，以為裁判基礎。且告訴人之
    告訴，係以使被告受刑事訴追為目的，是其陳述是否與事實相符，仍應調查其他
    事實以資審認，始得為不利被告之認定。又認定不利於被告之事實，需依積極證
    據，茍積極證據不足為不利於被告事實之認定時，即應為有利於被告之認定，更
    不必有何有利之證據。次按，刑事訴訟上證明之資料，無論其為直接證據或間接
    證據，均須達於通常一般人均不致於有所懷疑，而得確信其為真實之程度，始得
    據為有罪之認定，若其關於被告是否犯罪之證明未能達此程度，而有合理性懷疑
    之存在，致使無從形成有罪之確信，根據「罪證有疑，利於被告」之證據法則，
    即不得遽為不利被告之認定，其以情況證據（即間接證據）斷罪時，尤須基於該
    證據在直接關係上所可證明之他項情況事實，本乎推理作用足以確證被告有罪，
    方為合法，不得徒憑主觀上之推想，將一般經驗上有利被告之其他合理情況逕予
    排除，此觀諸最高法院七十六年台上字第四九八六號、三十二年台上字第六七號
    判例意旨亦甚明顯。又法院固應依職權調查證據，但並無蒐集證據之義務，法院
    調查之範圍以審判中案內所存在之一切證據為限，案內所不存在之證據，即不得
    責令法院為發現真實，應依職權從各方面詳加蒐集、調查，亦經最高法院八十七
    年度台非字第一號判決闡釋在案。
三、公訴人認被告涉有上開罪嫌，係以證人甲○○、鄭維修、陳峻漢證述在卷，被告
    辯稱已得所有人丁○○同意，但為丁○○所否認，並有丁○○出具之贓物領據可
    證，為其論據。訊之被告堅決否認竊盜犯行，辯稱：丁○○積欠戊○○購買砂石
    錢，戊○○將土單交給伊處理，伊帶土單找丁○○請其清償，結果丁○○一直拖
    欠，伊再次找丁○○處理，丁○○就說不然你把車斗賣掉還債，伊就請甲○○代
    為仲介賣出，價款十萬五千元全數交給戊○○，伊非竊盜等語。
四、經查：
一【被告乙○○沒有意圖為自己不法所有之意圖】
  (一)放置於雲林縣虎尾鎮惠來里一九六０地號之系爭兩個車斗為丁○○所有，已據丁○○供述明白，並有丁○○出具之贓物認領保管單一紙卷內可稽。
  (二)被告乙○○要賣掉該兩個車斗，請證人甲○○代詢買主，甲○○因此打電話給鄭
    維修詢問是否有人要購買，最後覓得買主陳峻漢，由鄭維修居間以十二萬元售予
    陳峻漢，陳峻漢再委由林文煌前去拖吊，林文煌拖吊第一台車斗時鄭維修、被告
    乙○○有在場，並由林文煌將價金交付予鄭維修，鄭維修收取一萬五千元作為仲
    介買賣之傭金，將其餘十萬五千元交給乙○○，之後被告乙○○再將十萬五千元
    全數交予證人戊○○等情，已各據被告乙○○、甲○○、鄭維修、陳峻漢、林文
    煌等人於警、偵訊供述明確，核與戊○○於本院證述：「乙○○將十餘萬元交給
    我太太，我太太向我轉述，乙○○說這有寄錢，請我跟丁○○的錢會一會」《審
    理卷第六一、六三頁》之情節相吻，堪可採信。
  (三)被告未因賣出該兩個車斗而獲益，自未有為自己不法所有之意圖。
二【被告乙○○沒有意圖為他人不法所有之意圖】
  (一)丁○○積欠戊○○四萬元左右之債務，丁○○證稱：「問（有無向在庭的被告及
    證人戊○○購買過？答：戊○○載一些砂換土。」、「問（你載運什麼去向戊○○換取東西？）答：我載土向他換取砂」、「問（你這些帳有無與戊○○說清楚
    ？）答：我尚未與戊○○結算清楚」、「問（是否迄今都尚未結帳清楚？）答：
    大約去年五、六月間戊○○有跟我說乙○○已經將我欠的錢拿給戊○○了，戊○○之前一直無法聯絡上我」、「問（他《戊○○》說你欠他四萬元？）答：是的
    。」《審理卷第六五至六七頁》；戊○○證稱：「問（他《丁○○》說什麼？）
    答：他可以載土來換取砂石，但他將砂運出去後，土沒有運進來。」、「問（他
    前後總共欠你多少砂的錢？）答：大約二十幾台車的錢。」、「問（二十幾台的
    錢是多少？）答：一台大約二、三千元。」、「問（是否為四萬至七萬元？）答
    ：是的」《審理卷第五九、六０頁》。據此可悉，丁○○確有積欠戊○○四萬餘
    元之砂錢無誤。
  (二)被告乙○○辯稱：「丁○○要向戊○○載運砂石，戊○○不讓他載，我找戊○○
    商量，後來戊○○有答應，我跟戊○○保證丁○○會付錢，但都沒有付錢給戊○○，戊○○拿丁○○載運砂石的土單給我，要向丁○○要，丁○○就說土單放著
    ，他自己會跟戊○○算，結果都沒有一直拖欠，過了二、三個月我就跑去跟丁○○說這樣不好，丁○○就說不然你把我的車斗賣掉，我就將它賣掉，我是拜託別
    人賣的，我將十萬五千元全數拿給戊○○《審理卷第二五頁》；「他欠人砂石錢
    ，我是擔保人，我要賣之前有問丁○○，他說好，我才賣的，拿這些錢也是還他
    的債，債主是戊○○」《偵緝卷第一八頁》。
  (三)丁○○證稱：「問（為什麼欠戊○○錢，需要透過乙○○去結帳？）答：因為我
    的車（斗）都放在那邊，而乙○○也住在那邊，而戊○○都沒有遇到我。」、「
    問（為何欠人家錢，不直接與人接觸，而需要透過乙○○處理這件事？）答：是
    因為我的電話換了。」、「問（戊○○有無主動跟你聯絡？）答：並沒有聯絡上
    。」、「問（你的車斗放在何處？）答：惠來厝林安邦的土地，而乙○○也住在
    那邊，在事情尚未發生前，我曾提到車斗可以賣一賣。」、「問（那個時候你有
    無表示過，車斗要如何賣？有無委託何人幫你處理？）答：委託乙○○，我說如
    果可以賣掉的話就賣掉，賣掉的錢就拿給戊○○。」《審理卷第六六至六九頁》
    ；「問（乙○○與你泡茶時，有無提到這件事，並且拿任何的收據給你？）答：
    之前他說「清輝」有交待他要跟我拿錢．．．；乙○○有拿料單給我。」《審理
    卷第七四頁》；另偵查中丁○○稱：「問（車子何人牽的？）答：應該是乙○○
    ，甲○○不太可能；乙○○應該是牽車之人。」，依此，丁○○直覺反應甲○○
    不是牽車之人，乙○○才是牽車之人，如無上述之緣由，丁○○要無理由認為乙○○是牽車之人，可印證丁○○曾經表示讓乙○○處分系爭車斗，用以清償積欠
    戊○○之砂石款，非屬虛構。
  (四)戊○○證稱：「問（你有無跟他要過砂的錢？他如何跟你表示？）答：我本來不
    認識丁○○。我是透過乙○○認識的。」、「問（你跟乙○○說什麼？）答：那
    個時候，快要過年了，我跟乙○○說，已經要過年了，是否可以幫我跟丁○○說
    ，可以算一算錢。丁○○就說，他有兩個車斗，就是拖車的車斗，沒有人要用，
    如果可以處理的話。」、「問（這些話，丁○○跟何人說的？）答：乙○○說的
    。我也知道，他曾經說，他現在經濟比較緊，如果，可以的話，可以用這兩個車
    斗去處理。」《審理卷第六０、六一頁》
  (五)據上被告及證人丁○○、戊○○之供述，並無歧異，皆屬可信，可知被告乙○○
    是丁○○與戊○○間買賣砂石之介紹人及擔保人，丁○○積欠戊○○砂石錢遲未
    處理，丁○○換了電話，戊○○找不到人，就拿了丁○○載砂之料單要乙○○去
    處理，乙○○持料單前去與丁○○處會帳，丁○○放置不理，直到乙○○再次向
    丁○○請款，丁○○才向乙○○表明可以處理掉車斗，清償戊○○之款項，應係
    實情。既然乙○○有受丁○○之託代為處分系爭車斗還債，且處分之價款用以清
    償積欠戊○○之砂石款，要無為戊○○不法所有之意圖。至於該兩個車斗丁○○
    稱訂作時價值八十萬元，乙○○卻以十二萬元賣出，然而丁○○稱：因為子車的
    車斗太重（九噸），方重新製作另一台，並且把號牌掛在這一台新的子車上。可
    悉，該兩個車斗對丁○○而言，並不合用，丁○○既未再使用該車斗，且從照片
    看來是舊品，以原價售出似乎不可能，以較低之價格將之售出無不合理之處。又
    丁○○與戊○○間之債務僅有四萬餘元，而出售之車斗價格扣除給鄭維修之傭金
    一萬五千元，剩餘十萬五千元，乙○○將之全數交給戊○○，並非全部要給戊○○，而是暫放在戊○○那邊，要戊○○自行與丁○○結算，亦據戊○○證述綦詳
    《審理卷第六二頁》。執此，丁○○積欠戊○○砂石款相當時日未予清償，戊○○一直聯絡不上丁○○，乙○○是擔保人（非民事之保證人），戊○○找乙○○
    負責取回砂石款是理之當然，乙○○也沒有拒絕之理由。又因丁○○早先曾對乙○○提過可以處理車斗還錢給戊○○，就乙○○之立場已受委託，自無需將處分
    車斗之價款交給丁○○，何況丁○○積欠在先，乙○○將款項交給丁○○後，丁○○是否會向戊○○清償也未可知，因此將款項直接交予戊○○之妻，並囑咐戊○○逕行與丁○○結算，並未違背乙○○主觀上所認知丁○○之原意。且乙○○
    上述行為產生清償之效力，丁○○對戊○○之債務因而消滅，戊○○所獲清償之
    利益亦非不法利益，依此，被告乙○○並無意圖為他人即戊○○不法所有之意圖
    。
三【丁○○與乙○○喝茶聊天時向乙○○提到可賣掉車斗還債予戊○○，是在敷衍乙○○或真意如此，乙○○無法探究，其主觀認知已受委託】
  (一)乙○○自警、偵訊及本院審理時不變的說法即丁○○積欠戊○○砂石錢，丁○○
    因此請伊幫忙處理賣掉車斗還債，丁○○也跟乙○○提過可以賣掉車斗還債，業
    如前述，丁○○卻在發現車斗不見去後報案，丁○○隱藏之真意如何，被告乙○○無法探究。
  (二)檢察官質疑丁○○既有委託乙○○代為售出車斗還債，何以車斗賣掉後還報案失
    竊，並領回贓物，而沒有向檢察官說清楚。對此丁○○的說法為，那個時候並不
    知道錢放在戊○○那裡，因為乙○○沒有交待清楚將車斗賣掉，伊以為被偷了，
    乙○○賣掉車斗之事是戊○○事後告知，是失竊後大約過一年戊○○才說的等語
    《審理卷第七二、七三頁；七六頁》。據上，丁○○與乙○○聊天說到乙○○可
    以賣掉車斗還債時，姑不論丁○○是在敷衍乙○○，不意乙○○真的將之售出，
    抑或其真意如此，無從探究丁○○內心之想法。惟林文煌前去拖第二台車斗而被
    查獲時乙○○已不在場，丁○○無法立即向乙○○查證，也不知乙○○將出售車
    斗之價款寄放在戊○○處等候結算，直覺其車斗已被他人偷竊，而報警非無可能
    ，再者乙○○偵查中經通知未到案（遷至桃園市），嗣通緝到案，無法與丁○○
    對質釐清事實，參以偵查中檢察官詢問丁○○之重點在於有無欠乙○○錢，丁○○答沒有《偵字卷第二０頁》，而未就丁○○有無積欠戊○○款項，是否曾委託
    乙○○出售車斗一節求證於丁○○，以致事實無法澄清。凡此，足以讓丁○○誤
    以為乙○○盜賣其車斗後中飽私囊，而有此合理性懷疑存在。
四、綜上，依首揭「有合理性懷疑之存在，致使無從形成有罪之確信，根據罪證有疑
    ，利於被告」等證據法則，而從「無罪推定」之基點，參酌本件被告在偵查中客
    觀上無法完全澄清事實，被告主觀認知係受託賣掉丁○○之車斗，非竊盜等情，
    並依據證人所證言之上揭情形，本院綜合諸般事證，應認本件於事證上，若逕為
    不利於被告之認定，則於事理上，仍存有上揭合理之疑點，即關於被告是否犯罪
    之證明，並未達到「無合理性懷疑」之程度。本件事證上，既有合理性懷疑之存
    在，致使無從形成有罪之確信，根據「罪證有疑，利於被告」之證據法則，即不
    得遽為不利被告之認定。換言之，本件殊難逕採「有罪推定之單向思考」，僅因
    被告於客觀上出賣系爭車斗，即推定被告主觀上有「意圖為自己或他人不法之所
    有」及有竊盜（車斗）之行為；職是，本件不能徒憑主觀上之推想，將一般經驗
    上有利被告之其他合理情況，逕予排除不採信；從而，本院自無從形成被告有竊
    盜（車斗）罪之確信。此外，於本院調查審理過程中亦無其他積極證據，足資證
    明被告有何竊盜（車斗）犯行；揆諸首揭說明，自應為無罪之諭知。
據上論斷，應依刑事訴訟法第三百零一條第一項，判決如主文。
本案經檢察官丙○○到庭執行職務。
中      華      民      國      九十三      年      五      月    十二  日
                                         臺灣雲林地方法院刑事第五庭
                                             審判長法  官  陳  定  國
                                                   法  官  許  佩  如
                                                   法  官  李  明  益
右正本證明與原本無異。
如不服本判決，應於送達後十日內，向本院提出上訴狀。（須附繕本）
                                                   書記官  蘇  靜  怡
中      華      民      國      九十三      年      五      月    十二  日
